臺灣臺東地方法院民事判決
110年度原訴字第8號
原      告  張筑茵  
            張秀真  
            張諾亞  
上三人共同
訴訟代理人  邱聰安扶助律師
被      告  林惠珍即林春土之繼承人

            林惠敏即林春土之承受訴訟人


            林惠玫即林春土之承受訴訟人    

            林佳芳即林春土之承受訴訟人

            林莉芳即林春土之承受訴訟人

            林上賀即林春土之承受訴訟人


            林佳蓉即林春土之承受訴訟人

            龔恒主即林春土之承受訴訟人


上列當事人間請求塗銷抵押權登記事件，本院於民國111年3月18
日言詞辯論終結，判決如下：
    主      文
一、被告應將如附表所示土地，經臺東縣太麻里地政事務所於民
    國七十九年八月八日以太地所字第000622號設定擔保債權本
    金最高限額新臺幣玖拾伍萬元，存續期間自民國七十九年八
    月八日至八十年八月八日之抵押權登記，予以塗銷。
二、訴訟費用由被告連帶負擔。
    事實及理由
壹、程序部分
一、本件被告均經合法通知，無正當理由而未於言詞辯論期日到
    場，核均無民事訴訟法第386條所列各款情形，爰依原告聲
    請，由其一造辯論而為判決。
二、按當事人死亡者，訴訟程序在有繼承人、遺產管理人或其他
    依法令應續行訴訟之人承受其訴訟以前當然停止；第168條
    至第172條及前條所定之承受訴訟人，於得為承受時，應即
    為承受之聲明。他造當事人，亦得聲明承受訴訟；當事人不
    聲明訴訟時，法院亦得依職權，以裁定命其續行訴訟，民事
    訴訟法第168條、第175條、第178條分別定有明文。查本件
    被告林春土於起訴後之民國110年1月23日死亡，其繼承人為
    林惠珍、林惠敏、林惠玫、林佳芳、林莉芳、林上賀、林佳
    蓉、龔恒主等人，有林春土之個人基本資料查詢結果及其全
    體繼承人之戶籍謄本在卷可按（詳限閱卷），然未具兩造提
    出書狀聲明承受訴訟，本院爰於110年12月27日依職權裁定
    命被告林惠珍、林惠敏、林惠玫、林佳芳、林莉芳、林上賀
    、林佳蓉、龔恒主等人承受訴訟（詳本院卷第159頁），續
    行本件訴訟程序。揆諸上揭法律規定，已生承受訴訟效力。
貳、實體部分
一、原告主張：
  ㈠坐落臺東縣○○○鄉○○段0000○0000地號土地（下合稱系爭土地
    ）原為訴外人即原告等人之父張榮基所有，張榮基於83年8
    月24日過世，系爭土地由原告張筑茵1人繼承。嗣原告張筑
    茵於109年4月24日將同段1143地號土地贈與胞妹即原告張秀
    真、張諾亞各2分之1，並已完成移轉登記。
　㈡張榮基前於79年8月8日將系爭土地設定如附表所示之最高限
    額抵押權予被告林春土，擔保債權總金額最高限額為新臺幣
    （下同）95萬元，存續期間為79年8月8日至80年8月8日止（
    下稱系爭第一順位最高限額抵押權）。被告林春土死亡後，
    由被告林惠珍、林惠敏、林惠玫、林佳芳、林莉芳、林上賀
    、林佳蓉、龔恒主共同繼承（未拋棄繼承、未辦理繼承登記
    ）。
　㈢系爭第一順位最高限額抵押權存續期間已於80年8月8日屆滿
    ，所擔保之債權至遲已於95年8月8日罹於時效，被告林春土
    亦未於100年8月8日前實行系爭第一順位最高限額抵押權，
    足見業已消滅。系爭第一順位最高限額抵押權既已消滅，而
    系爭最高限額抵押權仍登記於系爭土地上，造成原告等人所
    有權之侵害，爰依民法第767條第1項中段規定，提起本件訴
    訟等語。並聲明：如主文第1項所示。
二、被告均未於言詞辯論期日到場，亦未提出準備書狀作何聲明
    或陳述。
三、得心證之理由
  ㈠原告主張之上開事實，業據其提出與所述相符之張榮基戶籍
    謄本、系爭土地之土地登記謄本及異動索引為證（詳本院卷
    第13頁至第20頁）為證，並經本院依職權調取系爭土地登記
    謄本、舊簿謄本及歷次異動索引資料（詳本院卷第180頁至
    第186頁）核閱無誤。被告經合法通知，均未於言詞辯論期
    日到庭爭執，亦未提出任何有利於己之聲明、陳述或證據，
    以供本院審酌，本院依調查證據之結果及斟酌全辯論意旨，
    認原告之主張均為真實。
  ㈡按以抵押權擔保之債權，其請求權已因時效而消滅，如抵押
    權人於消滅時效完成後，5年間不實行其抵押權者，其抵押
    權消滅；最高限額抵押權所擔保之債權，其請求權已因時效
    而消滅，如抵押權人於消滅時效完成後，5年間不實行其抵
    押權者，該債權不再屬於最高限額抵押權擔保之範圍，民法
    第880條、第881條之15分別定有明文。依民法物權編施行法
    第17條，民法第881條之15規定於修正施行前設定之最高限
    額抵押權，亦適用之。故抵押權因其所擔保債權之請求權之
    消滅時效完成及上開除斥期間之經過即歸於消滅（最高法院
    89年度台上字第1476號裁判意旨參照）。又請求權，因15年
    間不行使而消滅；消滅時效，自請求權可行使時起算；所有
    人對於無權占有或侵奪其所有物者，得請求返還之。對於妨
    害其所有權者，得請求除去之。有妨害其所有權之虞者，得
    請求防止之。民法第125條前段、第128條前段、第767條第1
    項亦有明文規定。
　㈢經查，系爭第一順位最高限額抵押權所擔保之債權存續期間
    自79年8月8日至80年8月8日止，有系爭土地登記第一類登記
    謄本在卷可稽（詳本院卷第14頁至第15頁、第19頁至第20頁
    ），則依前開規定，系爭第一順位最高限額抵押權存續期間
    內縱有債權發生，其請求權至遲應於存續期間末日即80年8
    月8日即可行使，則張榮基與林春土間有受系爭第一順位最
    高限額抵押權效力所擔保之債權至遲應於95年8月8日罹於時
    效，而系爭土地至今仍有系爭第一順位最高限額抵押權，可
    見被告林春土於100年8月8日前均未實行系爭第一順位最高
    限額抵押權，則於100年8月8日依民法第880條規定歸於消滅
    。系爭第一順位最高限額抵押權既已歸於消滅，然仍登記於
    系爭土地上，實屬對於所有權之妨害，則原告依民法第767
    條第1項中段規定請求塗銷系爭第一順位最高限額抵押權，
    即屬有據。
  ㈣又被告林春土於110年1月23日死亡，此有林春土之全戶戶籍
    資料查詢結果為憑（詳本院限閱卷），而系爭抵押權於100
    年8月8日已因除斥期間屆滿而消滅，系爭抵押權於林春土死
    亡前業已消滅，權利既已消滅，被告林惠珍、林惠敏、林惠
    玫、林佳芳、林莉芳、林上賀、林佳蓉、龔恒主等人自無因
    繼承而取得系爭抵押權可言，故無民法第759條規定之適用
    ，原告無另聲明被告林惠珍、林惠敏、林惠玫、林佳芳、林
    莉芳、林上賀、林佳蓉、龔恒主等人先就系爭抵押權辦理繼
    承登記之必要（司法院74年2月25日（74）廳民一字第118號
    函；臺灣高等法院（81）廳民一字第18571號研討結果參照
    ），是本件毋庸先行辦理抵押權繼承登記即得逕行塗銷抵押
    權登記，附此敘明。
四、綜上所述，系爭抵押權已消滅，原告依民法第767條第1項中
    段之規定，請求被告應將系爭抵押權登記予以塗銷，為有理
    由，應予准許。
五、本件事證已臻明確，兩造其餘提出之攻擊、防禦方法及證據
    ，經審酌後於判決之結果不生影響，不予論列，附此敘明。
六、訴訟費用負擔之依據：民事訴訟法第78條、第85條第1項前
    段。
中　　華　　民　　國　　111 　年　　3 　　月　　31　　日
                  民事第一庭  法  官  吳俐臻
以上為正本係照原本作成。
如對本判決上訴，須於判決送達後20日內向本院提出上訴狀，如
委任律師提起上訴者，應一併繳納上訴審裁判費。
中　　華　　民　　國　　111 　年　　4 　　月　　1 　　日
                              書記官  王品涵 
附表
土地       縣  市 鄉鎮市區 段 地號 權利範圍 設定權利範圍 擔保權利金額 臺東縣 太麻里鄉 金崙段 1132 全    部 全        部 共同擔保新臺幣95萬元 臺東縣 太麻里鄉 金崙段 1143 全    部 全        部 共同擔保新臺幣95萬元